【裁判字號】    89,訴,132
【裁判日期】    891215
【裁判案由】    返還不當得利
【裁判全文】
臺灣臺北地方法院民事判決  八十九年度訴字第一三二號
    原      告  戊○○
    訴訟代理人  南雪貞律師
    被      告  己○○      住台北市○○區○○路一一二號
                丁○○      住台北縣瑞芳鎮○○街三十九之一號
                丙○○      住台北市大同區○○○路二二五巷三弄三號六樓
                乙○○      住台北市中山區○○○路五０八號六樓
                甲○○      住台北市士林區○○○路○段四０五巷四十五弄十二
                              .
    右  四  人
    訴訟代理人  吳誠修律師
右當事人間請求返還不當得利事件，本院判決如左：
    主    文
被告己○○應自民國八十七年十二月二十二日起，按月給付新台幣壹萬肆仟零伍拾陸
元予原告。
被告丁○○、丙○○、乙○○、甲○○應自民國八十七年十二月二十二日起，每人各
按月給付新台幣柒仟零貳拾捌元予原告。
原告其餘之訴駁回。
訴訟費用由被告己○○負擔百分之四十，餘由被告丁○○、丙○○、乙○○、甲○○
負擔。
本判決第一項，得假執行。
本判決第二項，於原告以新台幣壹拾壹萬元為被告丁○○、丙○○、乙○○、甲○○
供擔保後，得假執行。但被告丁○○、丙○○、乙○○、甲○○如於假執行程序實施
前以新台幣參拾參萬柒仟參佰肆拾肆元為原告預供擔保，得免為假執行。
原告其餘假執行之聲請駁回。
    事    實
甲、原告方面：
壹、聲明：
一、被告己○○、丁○○、丙○○、乙○○、甲○○應自民國八十七年十二月二十二
    日起，各按月給付原告新台幣（下同）壹萬肆仟零伍拾陸元整予原告。
二、原告願供擔保，請准為假執行之宣告。
貳、陳述：
一、本件事實始末：
    緣原告於民國四十年六月二十九日經由買賣購得坐落台北市○○區○○段三小段
    三四三地號土地（重測前為石牌段一七八地號，下稱系爭土地）及其上未辦保存
    登記建物門牌號碼台北市○○區○○路一一二號之房屋（下稱系爭建物），並於
    四十一年九月四日完成土地所有權登記房屋乙戶（原證一），嗣於七十八年十二
    月十八日辦理建物保存登記時，逕將建物登記予女兒即被告己○○（原證二），
    並口頭允諾被告潭靜萍之房屋使用原告所有上開土地使用。詎被告己○○竟於八
    十五年五月十五日將系爭建物應有部分五分之四分別出售予被告丁○○、丙○○
    、乙○○、甲○○等四人，並於八十五年七月八日完成產權移轉登記（原證二）
    ，原告於八十七年十一月間知悉後，即於八十七年十一月三十日向被告己○○為
    終止使用借貸之意思表示（原證三），被告己○○自知理虧，於同年十二月二十
    一日以北投六支局第六五三號存證信函表示無條件同意終止兩造間之使用借貸關
    係（原證四）。職此，自八十七年十二月二十二日起被告己○○之房屋不得再無
    償使用原告所有之系爭土地，而被告丁○○等四人房屋所有權乃繼受自被告己○○，渠等之房屋自亦不得無償使用系爭土地。
二、原告請求被告給付相當租金之損害：
    按原告與被告己○○合意終止使用借貸關係後，被告丁○○等四人係被告己○○
    房屋之繼受人，本於後手無權利不得大於前手之法理，渠等五人之房屋占用原告
    所有上開土地屬無權占有，而原告因被告等之無權占有，無法對系爭土地為使用
    收益，致受有相當於租金之損害，自得依民法第一八四條、一七九條規定請求被
    告等損害賠償及不當得利，其計算依土地法第一０五、九七條規定，被告應自八
    十七年十二月二十三日起按月給付原告一萬四千零五十九元之賠償金及不當得利
    （計算詳下述）。
三、原告請求被告等給付租金：
    １、按「土地與房屋同屬一人所有而分別讓與他人時，其間雖無地上權之設定，
        原則上應推斷土地承買人默許房屋承買人繼續使用土地，而使用土地之房屋
        所有人對土地所有人應支付相當之代價，則其法律關係之性質，當屬租賃，
        其再因轉金數額，如當事人間不能協議決定，當可訴請法院裁判」，最高法
        院四十八年台上字第一四五七號判例及七十三年五月八日民事庭會議決議參
        照。本件鈞院審認後如認前項請求無理由，則如前述原告自八十七年十二月
        二十二日起不再同意將系爭土地無償供被告己○○等五人之房屋使用，亦無
        義務將系爭土地無償供被告己○○等五人之系爭建物使用，依上開判例之同
        一法律上理由，原告與被告等就基地之使用應成立租賃關係，原告自得依民
        法第四三九條規定請求被告等支付相當之租金，以為系爭建物使用原告所有
        土地之代價。
    ２、按租用基地建築房屋之租金，以不超過土地申報總價額年息百分之十為限，
        土地法第一０五條、第九十七條定有明文。本件系爭土地申報地價每平方公
        尺為三萬一千一百二十元，而系爭建物面積占用全部土地，即二百七十一平
        方公尺，則原告以系爭建物所占用土地全部面積之申報總價年息百分之十為
        計算租金之基準，請求被告己○○等五人自八十七年十二月二十二日起按月
        給付原告一萬四千零五十六元之租金31,120×271×0.1÷12=70,279,  被
        告五人每人各付１／５為70,279÷5=14,056元。查系爭土地坐落台北市士林
        區，方圓二百公尺內有台北市捷運明德、公車站，又臨石牌自強市場，臨近
        又有學校，交通便利，商業繁榮，生活機能甚佳，原告請求依土地申報總價
        年息百分之十計算租金，甚屬合理。
參、證據：提出土地謄本、建物謄本、律師函、存證信函、民事判決各一份（以上均
    影本）、系爭建物本身照片四張、後面巷子照片一張、系爭建物二百公尺內道路
    及交通動線地圖及照片六張為證。
乙、被告己○○方面：
壹、聲明：同意原告本件訴訟之請求。
貳、陳述：系爭建物是我一個人居住，其他被告始終沒有住過。卷附原證四之存證信
    函是我發給原告的沒錯。
丙、被告丁○○、丙○○、乙○○、甲○○方面：
壹、聲明：
一、原告之訴及假執行之聲請均駁回。
二、如受不利益之判決請准供擔保免為假執行。
貳、陳述：
一、查坐落系爭土地上之系爭建物係被告丁○○、丙○○、乙○○、甲○○等四人與
    共同被告己○○五人共有，每人應有部分各五分之一，被告等四人就系爭建物之
    應有部分係向共同被告己○○購買取得，此為原告起訴狀所陳述之事實，被告對
    此並不爭執，又系爭建物與系爭土地原有使用借貸關係存在，亦為兩造不爭之事
    實。
二、原告雖主張伊已於八十七年十一月卅日向共同被告己○○為終止使用借貸契約之
    意思表示，而共同被告己○○亦於同年十二月廿一日以存證信函表示同意終止使
    用借貸關係云云，惟查：
  １、使用借貸契約未定期限者，應依借貸之目的使用完畢時返還之，民法第四百七
      十條中段定有明文。本件使用借貸契約並未約定期限，為不爭之事實，而原告
      亦自承借貸之目的為建造房屋，則在房屋滅失前，不能認借用人已依借貸之目
      使用完畢，故原告任意終止借貸契約顯非合法。
  ２、共同被告己○○早在八十五年五月十五日即將系爭建物應有部分五分之四出售
      予被告，而共同被告己○○乃原告之女，故原告對於其女兒將系爭建物應有部
      分五分之四售予原告之事實不能諉為不知，其妄稱八十七年十一月間始知悉一
      節並不實在，既然原告知悉被告購買系爭建物應有部分而無異議，且土地與建
      物為各別之不動產，各得單獨為交易之標的，建物性質不能與土地使用權分離
      而存在，亦即使用建物必須使用該建物之地基，故應推斷原告默許被告繼續使
      用土地，因此借貸契約亦存在於原告與被告之間，原告祇向己○○為終止借貸
      之意思表示，對被告不生效力。
  ３、共同被告己○○為原告之女兒，其關係密切，原告所謂以律師函對其女己○○
      為終止借貸契約之意思表示，及己○○以存證信函表示同意終止借貸契約，均
      顯違常理，其出於相互勾串之通謀虛偽意思表示，不言可喻，蓋己○○既將系
      爭建物應有部分五之四出售給被告，且仍保有應有部分五分之一，而該建物迄
      由己○○占有使用中，則於情於理，伊均明知系爭建物有繼續使用土地之必要
      ，豈有任意同意終止借貸契約而自遭不利之理？可見原告所謂對己○○表示終
      止借貸契約及己○○表示同意，係通謀虛偽意思表示而無效，故借貸契約並未
      終止。
三、既然使用借貸契約未合法終止，則被告即有正當權源繼續無償使用系爭土地，原
    告所謂被告無權占有系爭土地，應賠償其相當於租金之損害金，即無理由。
四、退萬步言，縱認被告與原告間並無使用借貸關係存在，然參照最高法院七十三年
    五月八日七十三年度第五次民事庭會議決議意旨，應推斷原告默許被告承租系爭
    土地，此亦為原告不爭之事實，雖原告主張租金之計算，應按系爭土地申報總價
    年息百分之十計算，然查基地租金之數額，除以申報地價為基礎外，尚須斟酌基
    地之位置，工商業繁榮之程度，承租人利用基地之經濟價值及所受利益等項，並
    與鄰地租金相比較，以為決定，並非必達申報地價年息百分之十最高額，最高法
    院著有六十八年台上字第三０七一號判例可循，姑不論原告未提出任何證據證明
    系爭土地之位置，工商繁榮之程度，其逕行請求按系爭土地申報總價年息百分之
    十計算租金，已屬無據，況如前所述，被告購買系爭建物應有部五分之四，而由
    己○○保留應有部分五分之一，則被告應享有使用系爭建物五分之四之權利，然
    因被告體恤己○○自幼罹患小兒麻痺，不良於行，為缺乏競爭能力之弱勢族群，
    故將系爭建物之全部交給己○○使用，被告根本無從由系爭建物獲得任何利益，
    尤有進者，系爭建物為數十年之老舊建物，更無從因利用基地而增加經濟價值，
    故原告請求按申報總價年息百分之十計算租金，顯然偏高，被告認為原告請求給
    付租金縱有理由，亦祇能按系爭土地申報總價年息百分之三計算，始較合理。
    理    由
壹、關於原告對被告己○○之請求部分：
    按民事訴訟法第三百八十四條規定：「當事人於言詞辯論時為訴訟標的之捨棄或
    認諾者，應本於其捨棄或認諾為該當事人敗訴之判決。」被告己○○對原告對其
    請求為認諾，依法應認原告此部分之訴為有理由。
貳、關於原告對被告丁○○、丙○○、乙○○、甲○○（下稱被告丁○○等四人）之
    請求部分：
一、關於原告所主張之：原告於四十年間購得系爭土地及其上未辦保存登記之系爭建
    物，於四十一年九月四日完成土地所有權登記，嗣於七十八年十二月十八日辦理
    建物保存登記時，逕將建物登記予原告之女兒即被告己○○，並口頭允諾被告潭
    靜萍所有之系爭建物可使用系爭土地。被告己○○於八十五年五月十五日將系爭
    建物應有部分五分之四分別出售予被告丁○○等四人，並於八十五年七月八日完
    成所有權移轉登記等事實，為被告所不爭，且據原告提出土地謄本、建物謄本為
    證，核屬相符，堪認真正。
二、原告舉律師函、存證信函為證，指原告於八十七年十一月三十日向被告己○○為
    終止使用借貸之意思表示，被告己○○於同年十二月二十一日以存證信函表示無
    條件同意終止兩造間之使用借貸關係等語；被告己○○亦到庭陳稱該存證信函是
    伊發給原告的沒錯等語；核均相符。雖被告丁○○等四人謂原告對被告己○○表
    示終止借貸契約及被告己○○表示同意，係通謀虛偽意思表示而無效等語，然未
    據舉證以實其說，尚無可採。是自八十七年十二月二十二日起被告己○○就系爭
    建物之應有部分已無從再無償使用原告所有之系爭土地。系爭土地乃原告所有，
    與祇為借用人之被告己○○無涉，八十五年七月八日起，被告丁○○等四人就系
    爭建物之應有部分得能無償使用系爭土地，並非獲有原告同意（但原告於本件未
    對被告丁○○等四人請求自八十五年七月八日起之租金），至多可謂祇獲得土地
    借用人即被告己○○之同意（至其是否有權同意，其如同意是否違反使用借貸契
    約，均為其他問題），則被告丁○○等四人就系爭建物應有部分之使用系爭土地
    ，與原告間自始無使用借貸之關係，該等被告謂：原告祇向被告己○○為終止借
    貸之意思表示，對該四被告不生效力等語，自無可採。換言之，原告與被告己○○之使用借貸關係，自八十七年十二月二十二日起消滅；原告與被告丁○○等四
    人間，自始無使用借貸關係。
三、按土地與房屋同屬一人所有而分別讓與他人時，其間雖無地上權之設定，原則上
    應推斷土地承買人默許房屋承買人繼續使用土地，而使用土地之房屋所有人對土
    地所有人應支付相當之代價，則其法律關係之性質，當屬租賃，其再因轉讓而繼
    受房屋所有權之人對土地所有人，亦應繼續其原來之法律關係；至其租金數額，
    如當事人間不能協議決定，當可訴請法院裁判 (最高法院四十八年台上字第一四
    五七號判例及七十三年五月八日民事庭會議決議參照) 。查本件系爭土地及建物
    雖非同屬一人所有而由該人分別讓與他人之情形，惟依本件原告請求各被告租金
    之意旨，應認原告默許各被告共同所有之系爭建物使用其所有之系爭土地；然原
    告並未同意亦無義務將系爭土地無償供各被告所有之系爭建物使用，依上開判例
    之同一法律上理由，應認原告與各被告就基地之使用成立租賃關係，原告得請求
    各被告支付相當之租金，以為系爭建物使用系爭土地之代價。
四、原告主張系爭土地申報地價每平方公尺為三萬一千一百二十元，而系爭建物面積
    占用全部土地，即二百七十一平方公尺，則原告以系爭建物所占用土地全部面積
    之申報總價年息百分之十為計算租金之基準，請求被告己○○等五人自八十七年
    十二月二十二日起按月給付原告一萬四千零五十六元之租金31,120×271×0.1
    ÷12=70,279,被告五人每人各付１／５為70,279÷5=14,056元。系爭土地坐落台
    北市士林區，方圓二百公尺內有台北市捷運明德、公車站，又臨石牌自強市場，
    臨近又有學校，交通便利，商業繁榮，生活機能甚佳，原告請求依土地申報總價
    年息百分之十計算租金，甚屬合理等語。被告己○○對該請求已加認諾，業如前
    述，此部分自毋庸再論。被告丁○○等四人則辯稱：伊等購買系爭建物應有部分
    五分之四，而由被告己○○保留應有部分五分之一，伊等本應享有使用系爭建物
    五分之四之權利，然因伊等體恤被告己○○自幼罹患小兒麻痺，不良於行，為缺
    乏競爭能力之弱勢族群，故將系爭建物之全部交給被告己○○使用，被告根本無
    從由系爭建物獲得任何利益，尤有進者，系爭建物為數十年之老舊建物，更無從
    因利用基地而增加經濟價值，故原告請求按申報總價年息百分之十計算租金，顯
    然偏高，被告認為原告請求給付租金縱有理由，亦祇能按系爭土地申報總價年息
    百分之三計算，始較合理等語。
五、按租用基地建築房屋之租金，以不超過土地申報總價額年息百分之十為限，土地
    法第一百零五條、第九十七條定有明文。原告上述各情，業經提出互核相符之土
    地謄本、建物謄本、系爭建物本身照片四張、後面巷子照片一張、系爭建物二百
    公尺內道路及交通動線地圖及照片六張等為證，原告請求按申報總價年息百分之
    十計算租金，固有所據。惟就被告丁○○等四人所辯：伊等本應享有使用系爭建
    物五分之四之權利，然因伊等體恤被告己○○為弱勢族群，故將系爭建物之全部
    交給被告己○○使用，被告根本無從由系爭建物獲得任何利益等情，原告並未加
    否認，且被告己○○亦到庭陳稱：系爭建物是我一個人居住，其他被告始終沒有
    住過等語，堪認被告丁○○等四人此部分辯解為真正。斟酌前述全部各情，本院
    認：除對原告之請求已為認諾之被告己○○部分，其租金計算應自八十七年十二
    月二十二日起按月給付原告一萬四千零五十六元之租金（計算式31,120×271
    ×0.10÷12=70,279,該被告付五分之一為70,279÷5=14,056元）外，被告丁○○
    等四人之租金計算，應自八十七年十二月二十二日起各按月給付原告七千零二十
    八元之租金（計算式31,120×271×0.05÷12=35140,該四被告各付五分之一為
    35140÷5=7028元），從而，原告對該四被告此範圍內之請求，為有理由，應予
    准許，逾此範圍之請求，為無理由，應予駁回。
六、本件判決之基礎已臻明確，兩造其餘聲明及攻擊防禦方法，經核與判決結果不生
    影響，不一一論述。
、假執行之宣告：
一、按本於被告認諾所為之判決，法院應依職權宣告假執行，民事訴訟法第三百八十
    九條第一項第一款定有明文。本件主文第一項部分，為本於被告己○○認諾所為
    之判決，自應依職權宣告假執行。
二、原告及被告丁○○等四人均陳明願供擔保，分別請求宣告假執行或免為假執行。
    關於原告對該四被告之勝訴部分，經核均無不合，爰各酌定擔保金額，併予准許
    。至原告敗訴部分，其假執行之聲請已失所依附，應予駁回。
肆、結論：
    原告之訴為一部有理由，一部無理由，依民事訴訟法第七十九條但書、第三百八
    十九條第一項第一款、第三百九十條第二項、第三百九十二條，判決如主文。
中      華      民      國    八十九    年    十二    月      十五      日
                                        民事第五庭法    官  陳惠生
右為正本係照原本作成
如對本判決上訴，須於判決送達後廿日內向本院提出上訴狀
> 中華民國日期<－
~B法院書記官  魏淑娟


司法院資訊處製作；財團法人民間司法改革基金會備份。
